ACORDAO-COMPLETO-2502035

ACÓRDÃO 12456/2021 ATA 32/2021 - SEGUNDA CÂMARA

VISTOS, relatados e discutidos estes autos da Tomada de Contas Especial instaurada pelo então Ministério do Desenvolvimento Social e Agrário (atualmente, Secretaria Especial do Desenvolvimento Social/ Ministério da Cidadania) , em desfavor do Sr. José Edberto Tavares de Quental, Prefeito do Município de Condado/PE na gestão 2009/2012, em razão da não comprovação da regular aplicação dos recursos repassados pelo Fundo Nacional de Assistência Social - FNAS, nos exercícios de 2011 e 2012, na modalidade fundo a fundo, à conta dos Programas de Proteção Social Básica - PSB e Proteção Social Especial - PSE.
ACORDAM os Ministros do Tribunal de Contas da União, reunidos em Sessão da 2ª Câmara, ante as razões expostas pelo Relator, em: 
9.1. com fundamento no art. 12, § 1º, da Lei 8.443/1992 c/c o art. 202, §§ 2º ao 5º, do Regimento Interno/TCU, rejeitar as alegações de defesa do Município de Condado/PE e fixar novo e improrrogável prazo de 15 (quinze) dias, a contar da notificação, para que o aludido ente federado comprove o recolhimento ao Fundo Nacional de Assistência Social das quantias abaixo discriminadas, atualizadas monetariamente a partir das respectivas datas até a efetiva quitação, na forma da legislação em vigor:
	Data de ocorrência
	Valor histórico (R$) 

	2/2/2012
	1.455,00

	2/2/2012
	1.320,00

	1/2/2012
	534,92

	2/2/2012
	623,00

	2/2/2012
	623,00

	1/2/2012
	534,92

	2/2/2012
	623,00

	2/2/2012
	623,00

	2/2/2012
	623,00

	2/2/2012
	623,00

	23/2/2012
	5.020,00

	1/1/2012
	572,24

	1/1/2012
	572,24

	1/1/2012
	572,24

	1/3/2012
	572,24

	1/3/2012
	572,24

	1/3/2012
	572,24

	1/4/2012
	572,24

	1/4/2012
	572,24

	1/6/2012
	572,24

	1/6/2012
	572,24

	26/5/2011
	3.000,00

	1/6/2011
	623,00

	1/3/2011
	496,80

	1/8/2011
	501,80

	21/11/2011
	685,00

	16/3/2011
	11.902,50

	16/3/2011
	5.727,80

	10/5/2011
	79,00

	21/7/2011
	1.884,31

	13/5/2011
	1.042,86

	1/8/2011
	501,40

	1/8/2011
	379,17

	1/9/2011
	501,40

	1/9/2011
	379,17

	1/10/2011
	501,40

	1/10/2011
	379,17

	1/11/2011
	501,40

	1/11/2011
	379,17

	1/12/2011
	501,40

	1/12/2011
	379,17

9.2. cientificar o Município de Condado/PE que, nos termos do art. 12, § 2º, da Lei 8.443/1992 c/c o art. 202, § 4º, do Regimento Interno/TCU, a liquidação tempestiva do débito atualizado monetariamente saneará o processo e o Tribunal julgará as respectivas contas regulares com ressalva, dando-lhe quitação, mas que a falta de liquidação tempestiva da dívida ensejará o julgamento pela irregularidade das contas, com imputação de débito atualizado monetariamente e acrescido de juros de mora;
9.3. autorizar, caso requerido, com base no art. 26 da Lei 8.443/1992, o parcelamento da dívida constante do subitem 9.1 acima em até 36 (trinta e seis) parcelas mensais e sucessivas, atualizadas monetariamente, esclarecendo ao Município de Condado/PE que a falta de pagamento de qualquer parcela implicará no vencimento antecipado do saldo devedor (art. 217, § 2º, inciso II, do Regimento Interno/TCU) , sem prejuízo das demais medidas legais;
9.4. dar ciência desta deliberação ao Sr. José Edberto Tavares de Quental.

Tomada de Contas Especial em desfavor de ex-prefeito, em razão da não comprovação da regular aplicação dos recursos repassados à municipalidade, na modalidade fundo a fundo, à conta dos programas PSB e PSE.

Segunda Câmara

Município de Condado/PE.

3. Responsáveis: José Edberto Tavares de Quental (XXX.720.283-XX) e Município de Condado/PE (10.150.068/0001-00).

13.1. Ministros presentes: Bruno Dantas (Presidente), Augusto Nardes, Aroldo Cedraz e Raimundo Carreiro.
13.2. Ministros-Substitutos presentes: Marcos Bemquerer Costa (Relator) e André Luís de Carvalho.

MARCOS BEMQUERER

Trata-se da Tomada de Contas Especial - TCE instaurada pelo então Ministério do Desenvolvimento Social e Agrário (atualmente, Secretaria Especial do Desenvolvimento Social/ Ministério da Cidadania) , em desfavor do Sr. José Edberto Tavares de Quental, Prefeito do Município de Condado/PE na gestão 2009/2012, em razão da não comprovação da regular aplicação dos recursos repassados pelo Fundo Nacional de Assistência Social - FNAS, nos exercícios de 2011 e 2012, na modalidade fundo a fundo, à conta dos Programas de Proteção Social Básica - PSB e Proteção Social Especial - PSE.
2.	Transcrevo a seguir, com ajustes de forma, o histórico processual e o exame empreendido pela Secretaria de Controle Externo de Tomada de Contas Especial - SecexTCE, à peça 59:
"HISTÓRICO
2. Em 20/9/2016, com fundamento na IN/TCU 71/2012, alterada pela IN/TCU 76/2016 e pela DN/TCU 155/2016, foi autorizada a instauração da tomada de contas especial (peça 1, p. 4) . 
3. Os recursos repassados pelo Fundo Nacional de Assistência Social (FNAS) ao município de Condado/PE, nos exercícios de 2011 e 2012, na modalidade fundo a fundo, foram auditados pela Controladoria Geral da União, conforme registrado no Relatório de Fiscalização 36016, de 23/7/2012, referente à 36ª Etapa do Programa de Fiscalização a Partir de Sorteios Públicos (peça 1, p. 92-170) .
4. O fundamento para a instauração da Tomada de Contas Especial, conforme consignado no Relatório de Tomada de Contas Especial, foi a realização de despesas não relacionadas com os objetivos dos programas, ausência de documentação e pagamento de funcionários registrados na folha de pagamento e que não faziam parte da equipe que atuava no programa (peça 2, p. 2) . 
5. O responsável arrolado na fase interna foi devidamente comunicado e, diante da ausência de justificativas suficientes para elidir a irregularidade e da não devolução dos recursos, instaurou-se a tomada de contas especial.
6. No relatório (peça 1, p. 423-427; peça 2, p. 2-12) , o tomador de contas concluiu que o prejuízo importaria no valor original de R$ 114.520,12, imputando-se a responsabilidade a José Edberto Tavares de Quental, Prefeito Municipal de Conrado/PE (Gestão 2009/2012) no período de 1/1/2009 a 31/12/2012, na condição de gestor dos recursos. 
7. 	Em 20/3/2017, a Controladoria-Geral da União emitiu o Relatório de Auditoria (peça 2, p. 20-24) , em concordância com o relatório do tomador de contas. O Certificado de Auditoria e o Parecer do Dirigente do Órgão de Controle Interno concluíram pela irregularidade das presentes contas (peça 2, p. 26-27) .
8. Em 15/5/2007, o ministro responsável pela área atestou haver tomado conhecimento das conclusões contidas no relatório e certificado de auditoria, bem como do parecer conclusivo do dirigente do órgão de controle interno, manifestando-se pela irregularidade das contas, e determinou o encaminhamento do processo ao Tribunal de Contas da União (peça 2, p. 36-37) .
9.  Na instrução inicial (peça 4) , verificou-se a ausência de documentos referenciados no Relatório de Fiscalização 36016, de 23/7/2012, referente à 36ª Etapa do Programa de Fiscalização a Partir de Sorteios Públicos (peça 1, p. 92-170) . Tais documentos dão suporte às constatações do referido Relatório, as quais serviram de base para reprovação das prestações de contas efetuadas por meio da Nota Técnica 337/2016 - CPCRFF/CGPC/DEFNAS (peça 1, p. 246-272) , referente à prestação de contas do exercício de 2011, e Nota Técnica 4/2016 - CPCRFF/CGPC/DEFNAS (peça 1, p. 182-194) , referente à prestação de contas do exercício de 2012.
10. Propôs-se, então, naquela ocasião, diligência à Controladoria Geral da União e à Secretaria Especial do Desenvolvimento Social para o encaminhamento da documentação reputada necessária ao saneamento dos autos, proposta essa que contou com a anuência da Unidade Técnica, conforme Pronunciamento da Unidade (peça 6) .
11. Após análise dos documentos encaminhados em resposta às diligências propostas, verificou-se que os documentos solicitados não foram encaminhados, razão pela qual propôs-se, na instrução anterior (peça 20) , realização de diligência à CGU para que encaminhasse cópia da documentação comprobatória dos itens 3.2.1.3, 3.2.1.4, 3.2.1.6 e 3.3.1.7 do Relatório de Fiscalização 36016, de 23/7/2012, referente à 36ª Etapa do Programa de Fiscalização a Partir de Sorteios Públicos, quais sejam, extratos bancários das contas correntes 13.637-9, 15.756-2, 18.409-8 e 18.405-5, todas mantidas junto a Agência 1792-2 do Banco do Brasil, comprovantes de despesas e notas de empenho.
12. Adicionalmente, entendeu-se cabível propor diligência ao Banco do Brasil para que encaminhasse cópia dos extratos das contas correntes 13.637-9, 15.756-2, 18.409-8 e 18.405-5, todas mantidas junto a Agência 1792-2, no período de janeiro de 2011 a dezembro de 2012, na qual foram creditados os recursos repassados ao município de Condado/PE por força dos Programas Proteção Social Básica e Proteção Social Especial nos exercícios de 2011 e 2012.
13. A proposta supra contou com a anuência da unidade técnica, conforme pronunciamento da unidade (peça 22) . As diligências foram efetuadas por meio dos seguintes expedientes:
	a)  Ofício 25590/2020-TCU/Seproc, de 28/5/2020 (peça 23) , encaminhado ao Banco do Brasil;
	b)  Ofício 23996/2020-TCU/Seproc, de 2/6/2020, encaminhado à Controladoria Geral da União.
14. Na instrução anterior (peça 44) , após análise dos documentos encaminhados em resposta às diligências efetuadas, propôs-se a citação da Prefeitura Municipal de Condado/PE e do Sr. José Edberto Tavares de Quental, bem como a audiência deste último, nos seguintes termos:
'a) realizar a citação, com fundamento nos arts. 10, § 1º, e 12, incisos I e II, da Lei 8.443/1992 c/c o art. 202, incisos I e II, do RI/TCU, para que, no prazo de quinze dias, o responsável abaixo indicado, em decorrência das condutas praticadas, apresente alegações de defesa e/ou recolha, aos cofres especificados, a quantia abaixo indicada, atualizada monetariamente a partir da respectiva data até o efetivo recolhimento, abatendo-se na oportunidade a quantia eventualmente ressarcida, na forma da legislação em vigor, que geraram as irregularidades demonstradas a seguir:
Débito relacionado somente à responsável Prefeitura Municipal de Condado/PE (CNPJ 10.150.068/0001-00) , beneficiária dos recursos.
Irregularidade 1: realização de despesas em itens não permitidos ou incompatíveis com o objeto do PSB/PSE-2011 e 2012. 
Evidências da irregularidade: Relatório de Fiscalização 36016, de 23/7/2012, referente à 36ª Etapa do Programa de Fiscalização a Partir de Sorteios Públicos (peça 1, p. 92-170) , Nota Técnica 4/2016 - CPCRFF/CGPC/DEFNAS (peça 1, p. 182-194) e Nota Técnica 337/2016 - CPCRFF/CGPC/ DEFNAS (peça 1, p. 246-272) .
Normas infringidas: Art. 37, caput, c/c o art. 70, parágrafo único, da Constituição da República Federativa do Brasil; art. 93 do Decreto-lei 200/1967; art. 66 do Decreto 93.872/1986.
	Data de ocorrência
	Valor histórico (R$) 

	2/2/2012
	1.455,00

	2/2/2012
	1.320,00

	1/2/2012
	534,92

	2/2/2012
	623,00

	2/2/2012
	623,00

	1/2/2012
	534,92

	2/2/2012
	623,00

	2/2/2012
	623,00

	2/2/2012
	623,00

	2/2/2012
	623,00

	Data de ocorrência
	Valor histórico (R$) 

	23/2/2012
	5.020,00

	1/1/2012
	572,24

	1/1/2012
	572,24

	1/1/2012
	572,24

	1/3/2012
	572,24

	1/3/2012
	572,24

	1/3/2012
	572,24

	1/4/2012
	572,24

	1/4/2012
	572,24

	1/6/2012
	572,24

	1/6/2012
	572,24

	26/5/2011
	3.000,00

	1/6/2011
	623,00

	1/3/2011
	496,80

	1/8/2011
	501,80

	21/11/2011
	685,00

	16/3/2011
	11.902,50

	16/3/2011
	5.727,80

	10/5/2011
	79,00

	21/7/2011
	1.884,31

	13/5/2011
	1.042,86

	1/8/2011
	501,40

	1/8/2011
	379,17

	1/9/2011
	501,40

	1/9/2011
	379,17

	1/10/2011
	501,40

	1/10/2011
	379,17

	1/11/2011
	501,40

	1/11/2011
	379,17

	1/12/2011
	501,40

	1/12/2011
	379,17

                     Valor atualizado do débito (sem juros) em 31/3/2021: R$ 82.094,22 (peça 41) 
		Cofre credor: Fundo Nacional de Assistência Social.
Conduta: realizar despesas na execução do instrumento em questão em itens não permitidos ou incompatíveis com as especificações constantes do termo aprovado.
Nexo de causalidade: A utilização de recursos federais transferidos no âmbito do instrumento em questão em itens não permitidos ou incompatíveis com o termo aprovado resultou na impugnação das referidas despesas e, consequentemente, em dano ao erário.
Culpabilidade: não há excludentes de ilicitude, de culpabilidade e de punibilidade; é razoável supor que o responsável tinha consciência da ilicitude de sua conduta; era exigível conduta diversa da praticada, qual seja, aplicar por meio de seus gestores os recursos federais transferidos exclusivamente em itens permitidos ou compatíveis com o respectivo termo aprovado.
Débito relacionado somente ao responsável José Edberto Tavares de Quental (CPF XXX.720.283-XX) , Prefeito Municipal, no período de 1/1/2009 a 31/12/2012, na condição de gestor dos recursos.
Irregularidade 2: ausência dos documentos comprobatórios da despesa de programa do FNAS.
Evidências da irregularidade: Relatório de Fiscalização 36016, de 23/7/2012, referente à 36ª Etapa do Programa de Fiscalização a Partir de Sorteios Públicos (peça 1, p. 92-170) , Nota Técnica 4/2016 - CPCRFF/CGPC/DEFNAS (peça 1, p. 182-194) e Nota Técnica 337/2016 - CPCRFF/CGPC/ DEFNAS (peça 1, p. 246-272) .
Normas infringidas: Art. 37, caput, c/c o art. 70, parágrafo único, da Constituição da República Federativa do Brasil; art. 93 do Decreto-lei 200/1967; art. 66 do Decreto 93.872/1986.
Cofre credor: Fundo Nacional de Assistência Social.
	Data de ocorrência
	Valor histórico (R$) 

	15/6/2012
	3.300,00

	30/4/2012
	14.348,76

	29/6/2012
	15.000,00

	19/8/2011
	3.503,95

	26/1/2011
	1.315,09

	26/1/2011
	1.315,09

	1/2/2011
	1.315,09

	24/1/2011
	1.077,65

	26/1/2011
	1.315,09

	8/2/2011
	5.000,00

	25/7/2011
	297,05

	1/12/2011
	410,65

	8/12/2011
	528,65

	21/12/2011
	200,00

	Data de ocorrência
	Valor histórico (R$) 

	30/7/2011
	1.600,50

	8/8/2011
	3.061,37

	8/8/2011
	750,00

	9/3/2011
	496,80

	18/5/2011
	596,06

	20/7/2011
	596,06

	18/8/2011
	2.037,00

	24/8/2011
	596,06

	1/10/2012
	1.012,00

	Valor atualizado do débito (sem juros) em 31/3/2021: R$ 99.272,21 (peça 42) 
Conduta: não apresentar documentos comprobatórios das despesas realizadas com recursos repassados para a execução de programa do FNAS.
Nexo de causalidade: A não comprovação das despesas realizadas impediu a comprovação da regular aplicação dos recursos federais repassados no âmbito do instrumento em questão, resultando em presunção de dano ao erário.
Culpabilidade: não há excludentes de ilicitude, de culpabilidade e de punibilidade; é razoável supor que o responsável tinha consciência da ilicitude de sua conduta; era exigível conduta diversa da praticada, qual seja, apresentar a documentação comprobatória das despesas realizadas necessária à comprovação da regular aplicação dos recursos federais repassados, conforme estabelecido nas normas aplicáveis.
Irregularidade 3: Superfaturamento decorrente de sobrepreço na aplicação de recursos federais repassados pelo Fundo Nacional de Assistência Social no âmbito do PSB/PSE.
Evidências da irregularidade: Relatório de Fiscalização 36016, de 23/7/2012, referente à 36ª Etapa do Programa de Fiscalização a Partir de Sorteios Públicos (peça 1, p. 92-170) , Nota Técnica 4/2016 - CPCRFF/CGPC/DEFNAS (peça 1, p. 182-194) e Nota Técnica 337/2016 - CPCRFF/CGPC/ DEFNAS (peça 1, p. 246-272) .
Normas infringidas: Art. 70, parágrafo único, da Constituição Federal de 1988; art. 93 do Decreto-lei 200; e arts. 9º, 10, § 2º, e 11 da Portaria MDS 459/2005.
Cofre credor: Fundo Nacional de Assistência Social.
	Data de ocorrência
	Valor histórico (R$) 

	14/6/2011
	1.007,08

	5/7/2011
	1.221,17

	26/4/2011
	538,73

	17/2/2011
	409,06

	Valor atualizado do débito (sem juros) em 31/3/2021: R$ 5.416,04 (peça 43) 
Conduta: Realizar/aprovar pagamento com sobrepreço no âmbito do PSB 2011.
Nexo de causalidade: A realização/aprovação de pagamento no âmbito do PSB 2011 com sobrepreço resultou em prejuízo ao erário equivalente à diferença entre o preço de mercado e o valor pago.
Culpabilidade: não há excludentes de ilicitude, de culpabilidade e de punibilidade; é razoável supor que o responsável tinha consciência da ilicitude de sua conduta; era exigível conduta diversa da praticada, qual seja, certificar-se, por meio de verificação direta, pesquisa de preços ou escolha dos responsáveis pela informação sobre os preços de mercado, de que os itens a serem pagos não estavam eivados do vício de sobrepreço, para, caso contrário, tomar as providências necessárias para que a contratação se desse por preços de mercado ou abaixo desses.
 (...) 
d)  realizar a audiência do responsável abaixo indicado, com fundamento nos arts. 10, § 1º, e 12, incisos I e III, da Lei 8.443/1992, c/c o art. 202, incisos I e III, do RI/TCU, para que, no prazo de quinze dias, apresente razões de justificativa quanto as condutas praticadas que geraram as irregularidades demonstradas a seguir: 
Responsável: José Edberto Tavares de Quental (CPF XXX.720.283-XX) , Prefeito Municipal, no período de 1/1/2009 a 31/12/2012, na condição de gestor dos recursos.
	Irregularidade: aplicação de recursos federais em finalidade diversa daquela previamente pactuada, sem autorização prévia do órgão repassador.
Evidências da irregularidade: Relatório de Fiscalização 36016, de 23/7/2012, referente à 36ª Etapa do Programa de Fiscalização a Partir de Sorteios Públicos (peça 1, p. 92-170) , Nota Técnica 4/2016 - CPCRFF/CGPC/DEFNAS (peça 1, p. 182-194) e Nota Técnica 337/2016 - CPCRFF/CGPC/ DEFNAS (peça 1, p. 246-272) .
Normas infringidas: 	Art. 37, caput, c/c o art. 70, parágrafo único, da Constituição da República Federativa do Brasil; art. 93 do Decreto-lei 200/1967; art. 66 do Decreto 93.872/1986.
Conduta: aplicar recursos federais transferidos em finalidade diversa daquela previamente pactuada no âmbito do instrumento em questão, sem autorização prévia do órgão repassador.
Nexo de causalidade: A conduta descrita permitiu a realização de despesas incompatíveis com a finalidade pactuada no plano de trabalho do instrumento em questão, o que acarreta para o gestor julgamento das contas pela irregularidade e aplicação de multa.
Culpabilidade: não há excludentes de ilicitude, de culpabilidade e de punibilidade; é razoável supor que o responsável tinha consciência da ilicitude de sua conduta; era exigível conduta diversa da praticada, qual seja, aplicar os recursos que lhe foram confiados por intermédio do instrumento em questão exclusivamente nas ações previstas no objeto pactuado.'
15. As citações dos responsáveis abaixo foram realizadas por meio dos seguintes expedientes:
	a)  Prefeitura Municipal de Condado/PE, por meio do Ofício 17027/2021 - TCU/Seproc, de 12/4/2021 (peça 49) , recebido em 5/5/2021, conforme aviso de recebimento anexo (peça 52) ;
	b)  José Edberto Tavares de Quental, por meio do Ofício 17028/2021 - TCU/Seproc, de 12/4/2021 (peça 50) , recebido em 28/4/2021, conforme avido de recebimento anexo (peça 51) .
16. O Sr. José Edberto Tavares de Quental não apresentou alegações de defesa. Já a Prefeitura Municipal de Condado apresentou-as, conforme documento à peça 56.
ANÁLISE DOS PRESSUPOSTOS DE PROCEDIBILIDADE DA IN/TCU 71/2012
Prejuízo ao Contraditório e Ampla Defesa
17. Verifica-se que não houve o transcurso de mais de dez anos desde o fato gerador sem que tenha havido a notificação do responsável pela autoridade administrativa federal competente (art. 6º, inciso II, c/c art. 19 da IN/TCU 71/2012, modificada pela IN/TCU 76/2016) , uma vez que os fatos geradores das irregularidades sancionadas ocorreram nos exercícios de 2011 e 2012, e o responsável, Sr. Edberto Tavares de Quental, foi notificado sobre a irregularidade pela autoridade administrativa competente conforme por meio do Ofício 46/CGPC/DEFNAS/SNAS/MDS, de 7/1/2016 (peça 1, p. 208-214) , conforme edital acostado à peça 1, p. 356, publicado em 11/3/2016.
Valor de Constituição da TCE 	
18. Verifica-se, ainda, que o valor atualizado do débito apurado (sem juros) em 1/1/2017 é superior ao limite mínimo de R$ 100.000,00, em conformidade com os arts. 6º, inciso I, e 19 da IN/TCU 71/2012, modificada pela IN/TCU 76/2016. 
OUTROS DÉBITOS NOS SISTEMAS DO TCU COM OS MESMOS RESPONSÁVEIS
19. Informa-se que foi encontrado débito imputável aos responsáveis em outros processos em tramitação no Tribunal:
	Responsável
	Processos

	José Edberto Tavares de Quental
	Processo 005.934/2019-2 (TCE ABERTO) 

20. A tomada de contas especial está, assim, devidamente constituída e em condição de ser instruída.
EXAME TÉCNICO
Da validade das notificações
21. Preliminarmente, cumpre tecer breves considerações sobre a forma como são realizadas as comunicações processuais no TCU. A esse respeito, destacam-se o art. 179, do Regimento Interno do TCU (Resolução 155, de 4/12/2002) e os arts. 3º e 4º, inciso III, § 1º, da Resolução/TCU 170, de 30 de junho de 2004, in verbis:
Regimento Interno/TCU
'Art. 179. A citação, a audiência ou a notificação, bem como a comunicação de diligência, farse-ão:
I - mediante ciência da parte, efetivada por servidor designado, por meio eletrônico, fac-símile, telegrama ou qualquer outra forma, desde que fique confirmada inequivocamente a entrega da comunicação ao destinatário;
II - mediante carta registrada, com aviso de recebimento que comprove a entrega no endereço do destinatário;
III - por edital publicado no Diário Oficial da União, quando o seu destinatário não for localizado.'
Resolução TCU 170/2004
'Art. 3º As comunicações serão dirigidas ao responsável, ou ao interessado, ou ao dirigente de órgão ou entidade, ou ao representante legal ou ao procurador constituído nos autos, com poderes expressos no mandato para esse fim, por meio de:
I - correio eletrônico, fac-símile ou telegrama;
II - servidor designado;
III - carta registrada, com aviso de recebimento;
IV - edital publicado no Diário Oficial da União, quando o seu destinatário não for localizado, nas hipóteses em que seja necessário o exercício de defesa.
Art. 4º. Consideram-se entregues as comunicações:
I - efetivadas conforme disposto nos incisos I e II do artigo anterior, mediante confirmação da ciência do destinatário;
II - realizadas na forma prevista no inciso III do artigo anterior, com o retorno do aviso de recebimento, entregue comprovadamente no endereço do destinatário;
III - na data de publicação do edital no Diário Oficial da União, quando realizadas na forma prevista no inciso IV do artigo anterior.
§ 1º O endereço do destinatário deverá ser previamente confirmado mediante consulta aos sistemas disponíveis ao Tribunal ou a outros meios de informação, a qual deverá ser juntada ao respectivo processo.'
 (...) 
	22. Bem se vê, portanto, que a validade da citação via postal não depende de que o aviso de recebimento seja assinado pelo próprio destinatário da comunicação, o que dispensa, no caso em tela, a entrega do AR em 'mãos próprias'. A exigência da norma é no sentido de o Tribunal verificar se a correspondência foi entregue no endereço correto, residindo aqui a necessidade de certeza inequívoca. 
23. Não é outra a orientação da jurisprudência do TCU, conforme se verifica dos julgados a seguir transcritos:
'São válidas as comunicações processuais entregues, mediante carta registrada, no endereço correto do responsável, não havendo necessidade de que o recebimento seja feito por ele próprio.' (Acórdão 3648/2013-TCU-Segunda Câmara, Relator Min. José Jorge) ;
'É prescindível a entrega pessoal das comunicações pelo TCU, razão pela qual não há necessidade de que o aviso de recebimento seja assinado pelo próprio destinatário. Entregandose a correspondência no endereço correto do destinatário, presume-se o recebimento da citação.' (Acórdão 1019/2008-TCU-Plenário, Relator Min. Benjamin Zymler) ;
'As comunicações do TCU, inclusive as citações, deverão ser realizadas mediante Aviso de Recebimento - AR, via Empresa Brasileira de Correios e Telégrafos, bastando para sua validade que se demonstre que a correspondência foi entregue no endereço correto.' (Acórdão 1526/2007-TCU-Plenário, Relator Min. Aroldo Cedraz) .
24. A validade do critério de comunicação processual do TCU foi referendada pelo Supremo Tribunal Federal, nos termos do julgamento do MS-AgR 25.816/DF, por meio do qual se afirmou a desnecessidade da ciência pessoal do interessado, entendendo-se suficiente a comprovação da entrega do 'AR' no endereço do destinatário:
'Ementa: Agravo Regimental. Mandado de Segurança. Desnecessidade de intimação pessoal das decisões do Tribunal de Contas da União. Art. 179 do Regimento Interno do TCU. Intimação do ato impugnado por carta registrada, iniciado o prazo do art. 18 da lei nº 1.533/51 da data constante do aviso de recebimento. Decadência reconhecida. Agravo improvido.
O envio de carta registrada com aviso de recebimento está expressamente enumerado entre os meios de comunicação de que dispõe o Tribunal de Contas da União para proceder às suas intimações.
O inciso II do art. 179 do Regimento Interno do TCU é claro ao exigir apenas a comprovação da entrega no endereço do destinatário, bastando o aviso de recebimento simples.' 
Da revelia do responsável José Edberto Tavares de Quental
25. No caso vertente, a citação do responsável (José Edberto Tavares de Quental) se deu em endereços provenientes de pesquisas de endereços realizadas pelo TCU na base de dados da Receita Federal custodiada pelo TCU (peça 48) . A entrega do ofício citatório nesse endereço ficou comprovada, conforme aviso de recebimento à peça 51.
26. Nos processos do TCU, a revelia não leva à presunção de que seriam verdadeiras todas as imputações levantadas contra os responsáveis, diferentemente do que ocorre no processo civil, em que a revelia do réu opera a presunção da verdade dos fatos narrados pelo autor (Acórdão 1009/2018-TCU-Plenário, Relator Min. Bruno Dantas; 2369/2013 - TCU - Plenário, Relator Min. Benjamin Zymler e 2449/2013 - Plenário, Relator Min. Benjamin Zymler) . Dessa forma, a avaliação da responsabilidade do agente não pode prescindir da prova existente no processo ou para ele carreada. 
27. Ao não apresentar sua defesa, o responsável deixou de produzir prova da regular aplicação dos recursos sob sua responsabilidade, em afronta às normas que impõem aos gestores públicos a obrigação legal de, sempre que demandados pelos órgãos de controle, apresentar os documentos que demonstrem a correta utilização das verbas públicas, a exemplo do contido no art. 93 do Decreto-Lei 200/1967: 'Quem quer que utilize dinheiros públicos terá de justificar seu bom e regular emprego na conformidade das leis, regulamentos e normas emanadas das autoridades administrativas competentes.' 
28. Mesmo as alegações de defesa não sendo apresentadas, considerando o princípio da verdade real que rege esta Corte, procurou-se buscar, em manifestações do responsável na fase interna desta Tomada de Contas Especial, se havia algum argumento que pudesse ser aproveitado a seu favor. 
29. Os argumentos apresentados na fase interna (peças 5, 8 e 15) não elidem as irregularidades apontadas.
30. Em se tratando de processo em que a parte interessada não se manifestou acerca das irregularidades imputadas, não há elementos para que se possa efetivamente aferir e reconhecer a ocorrência de boa-fé na conduta do responsável, podendo este Tribunal, desde logo, proferir o julgamento de mérito pela irregularidade das contas, conforme os termos dos §§ 2º e 6º do art. 202 do Regimento Interno do TCU. (Acórdão 2064/2011-TCU-Primeira Câmara (relator Min. Ubiratan Aguiar) , 6.182/2011 - 1ª Câmara (relator Min. Weder de Oliveira) , 4.072/2010 - 1ª Câmara (Relator Min. Valmir Campelo) , 1.189/2009 - 1ª Câmara (Relator Min. Marcos Bemquerer Costa) , 731/2008 - Plenário (Relator Min. Aroldo Cedraz) .
31. Dessa forma, o responsável José Edberto Tavares de Quental deve ser considerado revel, nos termos do art. 12, § 3º, da Lei 8.443/1992, devendo as contas serem julgadas irregulares, condenando-o ao débito apurado e aplicando-lhe a multa prevista no art. 57 da Lei 8.443/1992.
Das alegações de defesa apresentadas pela Prefeitura de Condado/PE
32. Em resposta, a prefeitura de Condado/PE encaminhou os documentos às peças 56 e 57.
33. No documento à peça 56, discorre que recebeu a citação e aponta dificuldades em obter documentos capazes de elidir as irregularidades apontadas, especialmente por se tratar da prestação de contas referente ao exercício de 2012 (peça 56, p. 1) .
34. Informa a interposição de ação civil pública por atos de improbidade administrativa em face do Sr. José Edberto Quental, nº 0800183-35.2021.4.05.8306 (peça 56, p. 1) .
35. Alega que o procedimento adotado está de acordo com a Súmula 46 da Advocacia Geral da União, bem como com a Súmula 230 do TCU, que prescreve que 'compete ao prefeito sucessor apresentar a prestação de contas referente aos recursos federais recebidos por seu antecessor, quando este não o tiver feito e o prazo para adimplemento dessa obrigação vencer ou estiver vencido durante a gestão do novo mandatário, ou, na impossibilidade de fazê-lo, adotar medidas visando ao resguardo do patrimônio público' (peça 56, p. 1) .
36. Discorre que, para se eximir da inadimplência causada irresponsavelmente pelo ex-gestor é que foi editada a Instrução Normativa 2/1993, da Secretaria do tesouro Nacional, Parecer CONED/STN nº 91/1993 e Decisão nº 255/1993 do TCU (peça 56, p. 1) .
Análise
37. Vale relembrar que no caso em tela não ocorreu omissão no dever de prestar contas pelo prefeito sucessor, uma vez que, conforme teor das Notas Técnicas 5651/2013 (peça 1, p. 172-174) , 14/2016 (peça 1, p. 236-238) e 337/2016 (peça 1, p. 246-272) , o processo se encontrava aprovado. No entanto, como o objetivo de analisar as irregularidades apontadas pela CGU no Relatório de Fiscalização 36016 - 36º Sorteio, fez-se necessário o estorno da aprovação, conforme Termo de Estorno da Aprovação (peça 1, p. 242-244) .
38. Não há que falar, portanto, em aplicação da Súmula 230, que só deve ser aplicada quando, apesar de os recursos terem sido transferidos e aplicados na gestão do prefeito antecessor, o prazo para apresentação da prestação de contas tenha se encerrado na gestão do sucessor, uma vez que este apresentou prestação e contas referente aos recursos do PSB/PSE 2012.
39. Quanto à interposição de ação civil pública por atos de improbidade administrativa em desfavor do Sr. José Edberto Tavares de Quental, cabível ressaltar que a jurisdição do TCU tem assento constitucional, e as instâncias civil, penal e administrativas são independentes, de forma que a existência de ação judicial contra o responsável não representa óbice ao andamento do processo no TCU. Nesse sentido são os Acórdão 3081/2009-TCU-Primeira Câmara (rel. Ministro Augusto Nardes, 11531/2016 - Segunda Câmara, rel. Ministro Raimundo Carreiro) .
40. Destaca-se, ainda, que o débito imputado ao município decorre do fato de que o ente federado se beneficiou da aplicação irregular dos recursos, conforme detalhado nos itens 28-35 da instrução à peça 44.
41. Quanto à irregularidade imputada à municipalidade, qual seja, realização de despesas em itens não permitidos ou incompatíveis com o objeto do PSB/PSE-2011 e 2012, a defesa não apresentou argumentos que pudessem elidir a mesma, razão pela qual as alegações de defesa não merecem ser acolhidas.
Do pedido
42. Assim, comprovadas as medidas adotadas contra o ex-gestor, e ante a impossibilidade de sanar as irregularidades apontadas, requer a não inclusão da inadimplência perante o Cadin/Siafi.
Análise
43. Conforme jurisprudência deste Tribunal, a impossibilidade de se aferir a boa-fé de ente público federado beneficiado por transferências voluntárias justifica a fixação de novo e improrrogável prazo para o recolhimento do débito quando sua defesa for rejeitada (v. Acórdão 10060/2015-TCU-Segunda Câmara, rel. Ministro Raimundo Carreiro, 3403/2007 - 2ª Câmara, rel. Ministro Aroldo Cedraz) .
44. Assim sendo, como não se pode avaliar a boa-fé do Município de Condado/PE, é o caso de conceder novo e improrrogável prazo para que o mesmo comprove, perante este Tribunal, o recolhimento da quantia devida aos cofres do Fundo Nacional de Assistência Social.
CONCLUSÃO
45. Em face da análise promovida na seção 'Exame Técnico', verifica-se que os responsáveis José Edberto Tavares de Quental e a Prefeitura Municipal de Condado/PE não lograram comprovar a boa e regular aplicação dos recursos.
46. Quanto ao José Edberto Tavares de Quental, instado a se manifestar, optou pelo silêncio, configurando a revelia, nos termos do § 3º, do art. 12, da Lei 8.443/1992. Ademais, inexistem nos autos elementos que demonstrem a boa-fé do responsável ou a ocorrência de outras excludentes de culpabilidade.
47. Verifica-se também que não houve a prescrição da pretensão punitiva, conforme análise já realizada.
48. Tendo em vista que não constam dos autos elementos que permitam reconhecer a boa-fé do Sr. José Edberto Tavares de Quental, sugere-se que as suas contas sejam julgadas irregulares, nos termos do art. 202, § 6º, do Regimento Interno do TCU, com a imputação do débito atualizado monetariamente e acrescido de juros de mora, nos termos do art. 202, §1º do Regimento Interno do TCU, descontado o valor eventualmente recolhido com a aplicação da multa prevista no art. 57 da Lei 8.443/1992.
49. Quanto ao Município de Condado/PE, tendo em vista que não se pode avaliar a boa-fé do ente federado, entende-se cabível a concessão de novo e improrrogável prazo para que o mesmo comprove, perante este Tribunal, o recolhimento da quantia devida aos cofres do Fundo Nacional de Assistência Social.
50. Com relação ao responsável José Edberto Tavares de Quental, deixa-se de propor o julgamento de suas contas nesta oportunidade, para evitar descompasso com a contas do Município de Condado/PE, postergando-a para quando do retorno destes autos, após o transcurso do prazo para concedido ao referido ente municipal para recolher a importância devida."
3.	Nessas condições, a Unidade Técnica, em pareceres uniformes, ofereceu a seguinte proposta de encaminhamento (peças 59 a 61) :
3.1. considerar revel o Sr. José Edberto Tavares de Quental;
3.2. rejeitar as alegações de defesa apresentadas pelo Município de Condado/PE;
	3.3. fixar novo e improrrogável prazo de 15 (quinze) dias, a contar da notificação, com fundamento no art. 12, §§ 1º e 2º, da Lei 8.443/92 e art. 202, §§3º, 4º e 5º, do Regimento Interno do TCU, para que o Município de Condado/PE efetue e comprove, perante este Tribunal, o recolhimento das quantias abaixo discriminadas aos cofres do Fundo Nacional de Assistência Social, atualizadas monetariamente até a data do efetivo recolhimento, na forma prevista na legislação em vigor;
	Data de ocorrência
	Valor histórico (R$) 

	2/2/2012
	1.455,00

	2/2/2012
	1.320,00

	1/2/2012
	534,92

	2/2/2012
	623,00

	2/2/2012
	623,00

	1/2/2012
	534,92

	2/2/2012
	623,00

	2/2/2012
	623,00

	2/2/2012
	623,00

	2/2/2012
	623,00

	23/2/2012
	5.020,00

	1/1/2012
	572,24

	1/1/2012
	572,24

	1/1/2012
	572,24

	1/3/2012
	572,24

	1/3/2012
	572,24

	1/3/2012
	572,24

	1/4/2012
	572,24

	1/4/2012
	572,24

	1/6/2012
	572,24

	1/6/2012
	572,24

	26/5/2011
	3.000,00

	1/6/2011
	623,00

	1/3/2011
	496,80

	1/8/2011
	501,80

	21/11/2011
	685,00

	16/3/2011
	11.902,50

	16/3/2011
	5.727,80

	10/5/2011
	79,00

	21/7/2011
	1.884,31

	13/5/2011
	1.042,86

	1/8/2011
	501,40

	1/8/2011
	379,17

	1/9/2011
	501,40

	1/9/2011
	379,17

	1/10/2011
	501,40

	1/10/2011
	379,17

	1/11/2011
	501,40

	1/11/2011
	379,17

	1/12/2011
	501,40

	1/12/2011
	379,17

	3.4. informar ao Município de Condado/PE que a liquidação tempestiva do débito atualizado monetariamente saneará o processo e permitirá que suas contas sejam julgadas regulares com ressalva, dando-lhe quitação, nos termos do § 4º, do art. 202, do Regimento Interno do TCU, ao passo que a ausência desse pagamento tempestivo levará ao julgamento pela irregularidade de suas contas, com imputação de débito a ser atualizado monetariamente e acrescido de juros de mora, nos termos do art. 19 da Lei 8.443/1992;
	3.5. autorizar, caso requerido, nos termos do art. 26 da Lei 8.443/1992, o parcelamento da dívida indicada na alínea b acima em até 36 (trinta e seis) parcelas mensais e sucessivas, atualizadas monetariamente, esclarecendo ao responsável que a falta de pagamento de qualquer parcela importará no vencimento antecipado do saldo devedor, sem prejuízo das demais medidas legais.
4.	O Ministério Público junto a este Tribunal, representado neste feito pelo Procurador Rodrigo Medeiros de Lima (peça 62) , manifestou sua integral concordância com o encaminhamento sugerido pela Unidade Técnica. 
	É o Relatório.

Luiz Cavalcanti de Petribú Neto (OAB/PE 22.943); Paulo Fernando de Souza Simões Júnior (OAB/PE 30.471); Tiago de Lima Simões (OAB/PE 33.868); e Vonei Silva do Nascimento (OAB/PE 37.496).

Procurador Rodrigo Medeiros de Lima.

TOMADA DE CONTAS ESPECIAL. FUNDO NACIONAL DE ASSISTÊNCIA SOCIAL. TRANSFERÊNCIAS PARA EXECUÇÃO DE SERVIÇOS DE PROTEÇÃO SOCIAL BÁSICA E ESPECIAL (PSB E PSE) NO ÂMBITO MUNICIPAL, EM 2011 e 2012. NÃO COMPROVAÇÃO DA BOA E REGULAR APLICAÇÃO DOS RECURSOS REPASSADOS. DESVIO DE FINALIDADE. BENEFICIAMENTO DO ENTE MUNICIPAL. CITAÇÃO DO EX-PREFEITO E DA MUNICIPALIDADE. REVELIA DO EX-ALCAIDE. ALEGAÇÕES DE DEFESA DO MUNICÍPIO. REJEIÇÃO. IMPOSSIBILIDADE DE AVALIAÇÃO DA BOA-FÉ DE ENTE FEDERADO. FIXAÇÃO DE NOVO E IMPRORROGÁVEL PRAZO PARA O RECOLHIMENTO DO DÉBITO.

TOMADA DE CONTAS ESPECIAL (TCE)

Secretaria de Controle Externo de Tomada de Contas Especial - Secex/TCE.

Em exame a Tomada de Contas Especial instaurada pelo então Ministério do Desenvolvimento Social e Agrário (atualmente, Secretaria Especial do Desenvolvimento Social/ Ministério da Cidadania) , em desfavor do Sr. José Edberto Tavares de Quental, Prefeito do Município de Condado/PE na gestão 2009/2012, em razão da não comprovação da regular aplicação dos recursos repassados pelo Fundo Nacional de Assistência Social - FNAS, nos exercícios de 2011 e 2012, na modalidade fundo a fundo, à conta dos Programas de Proteção Social Básica - PSB e Proteção Social Especial - PSE.
2.	Os recursos em tela foram objeto de fiscalização por parte da Controladoria-Geral da União, conforme registrado no Relatório de Fiscalização 36016, de 23/7/2012, referente à 36ª Etapa do Programa de Fiscalização a Partir de Sorteios Públicos (peça 1, p. 92-170) .
3. 	A presente Tomada de Contas Especial foi instaurada em decorrência de terem sido detectados os seguintes indícios de irregularidade: a) despesas realizadas que não estavam relacionadas com os objetivos do PSE e do PSB; b) falta de apresentação da documentação comprobatória dos gastos incorridos; c) pagamento de funcionários registrados na folha de pagamento e que não atuavam na implementação do PSE e do PSB (peça 2, p. 2) .
4.	A Secretaria Federal de Controle Interno certificou a irregularidade das contas (peça 2, p. 26) e a autoridade ministerial atestou haver tomado conhecimento dessa conclusão (peça 2, p. 34/35) .
5.	Nesta Corte de Contas, após a realização de diligências à Controladoria-Geral da União e ao Banco do Brasil, a Secretaria de Controle Externo de Tomada de Contas Especial - SecexTCE analisou a documentação acostada aos autos, na instrução que constitui a peça 44 destes autos, e concluiu que as seguintes irregularidades não foram elididas:
	5.1. realização de despesas, em 2012, com pagamentos pela prestação de serviços associados à implementação de ações do Programa Nacional de Inclusão de Jovens - Projovem, no valor total de R$ 7.582,84, caracterizando desvio de finalidade;
	5.2. gasto com evento não relacionado aos objetivos do PSE e do PSB (palestra de gestão pública para funcionário do município) , no valor total de R$ 5.020,00, realizado em 23/2/2012 (peça 31, p. 8) ;
	5.3. pagamento de folha de pessoal que contemplava funcionários registrados que não faziam parte da equipe do PSE e do PSB, com pagamentos indevidos que totalizaram R$ 5.722,40;
	5.4. realização, em 2011, de despesas com locação de imóvel (fábrica material plástico) , orientador social do Programa Nacional de Inclusão de Jovens - Projovem, entrevistador do Programa Bolsa Família - PBF e almoço para os servidores da secretaria municipal de educação, que não estão relacionadas aos objetivos do PSE e do PSB, caracterizando desvio de finalidade, no valor total de R$ 5.306,60;
	5.5. gastos indevidos, em 2011, com fornecimento de merenda para o Programa Nacional de Inclusão de Jovens - Projovem, serviços de conserto de equipamentos para oficinas do Centro de Referência de Assistência Social - CRAS, aquisição de material de expediente e de duas câmeras digitais para o gabinete do prefeito, totalizando o montante de R$ 20.636,47;
	5.6.  despesas com pessoal que não estão vinculadas a ações do PSE e do PSB, consoante especificado a seguir:
	Mês 
	Matrícula
	Função
	Valor (R$) 
	
	Agosto
	02102
	Auxiliar de serviços gerais
	501,40
	1/8/2011

	Agosto
	01951
	Recepcionista
	379,17
	1/8/2011

	Setembro
	02102
	Auxiliar de serviços gerais
	501,40
	1/9/2011

	Setembro
	01951
	Recepcionista
	379,17
	1/9/2011

	Outubro
	02102
	Auxiliar de serviços gerais
	501,40
	1/10/2011

	Outubro
	01951
	Recepcionista
	379,17
	1/10/2011

	Novembro
	02102
	Auxiliar de serviços gerais
	501,40
	1/11/2011

	Novembro
	01951
	Recepcionista
	379,17
	1/11/2011

	Dezembro
	02102
	Auxiliar de serviços gerais
	501,40
	1/12/2011

	Dezembro
	01951
	Recepcionista
	379,17
	1/12/2011

	Total
	4.402,85

	5.7.  pagamento por serviços prestados por instrutora do grupo de quadrilha da terceira idade, no valor total de R$ 3.300,00, em 15/6/2012, sem que houvesse documentação financeira que respaldasse esse pagamento;
	5.8.  realização de transferências bancárias, em 2012, no valor total de R$ 29.348,76, sem qualquer justificativa para esses repasses de recursos (peça 31, p. 10 e 12) ;
	5.9. pagamentos, em 2011, por serviços de orientação pedagógica (R$ 3.503,95) e de assistência social (R$ 3.945,27) , sem que fosse apresentada documentação comprobatória da execução desses serviços (atas de frequência, registro de atividades realizadas, cronograma, planejamento, material utilizado, apostila, contrato de trabalho, recibos etc.) ; 
	5.10.  realização de transferências bancárias e pagamentos de cheques, em 2011, no valor total de R$ 8.829,09, sem que houvesse associação com despesas relativas a ações do PSB e do PSE, sem qualquer justificativa para esses repasses de recursos (peças 28, p. 1,2, 7 e 12, e 30, p. 6) ;
	5.11. realização, em 2011, de despesas com pagamento de professor de educação física (ações do programa terceira idade) , contratação de profissionais para realizar oficinas de capacitação no Centro de Referência de Assistência Social - CRAS, e locação de ônibus para levar idosos a João Pessoa/PB, que não são empresas relacionadas aos objetivos do PSE e do PSB, caracterizando desvio de finalidade, no valor total de R$ 5.411,87;
	5.12. pagamentos de cheques sem que fossem apresentadas notas fiscais ou recibos que comprovassem a correlação com ações do PSE e do PSB, no montante total de R$ 4.321,98;
	5.13. pagamento efetuado, no valor de R$ 1.012,00, pela prestação de serviço de pedreiro, sem que houvesse respaldo em documentação (recibo ou nota fiscal) que pelo menos descrevesse o tipo de serviço realizado; e
	5.14 superfaturamento detectado na aquisição de gêneros alimentícios, com pagamento a maior no total de R$ 3.176,04.
6.	Diante desse contexto, a Secretaria de Controle Externo de Tomada de Contas Especial - Secex/TCE instruiu os autos e apontou que o Município de Condado/PE deveria ser integrado ao polo passivo destes autos, porquanto restara assente que o referido ente federado teria se beneficiado de parte dos recursos oriundos do ajuste em foco (peça 44) .
7.	Desse modo, a unidade especializada realizou: 
	7.1. audiência do ex-prefeito, Sr. José Edberto Tavares de Quental, pela aplicação de recursos federais em finalidade diversa daquela previamente pactuada, sem autorização prévia do órgão repassador;
	7.2. citação do Município de Condado/PE, pelo débito referente à realização, em 2011 e 2012, de despesas dissociadas de ações do PSB e do PSE, com desvio de finalidade;
	7.3. citação do ex-prefeito, Sr. José Edberto Tavares de Quental, por prejuízos relativos a superfaturamento detectado no emprego de recursos federais repassados pelo Fundo Nacional de Assistência Social, no âmbito do PSB e do PSE, e débitos decorrentes da ausência de documentos comprobatórios de despesas realizadas com utilização de verbas do FNAS.
8.	Efetuadas as comunicações processuais pela Secretaria de Gestão de Processos - Seproc (peças 49/52) , somente o Município de Condado/PE compareceu aos autos e apresentou alegações de defesa (peça 56) . O Sr. José Edberto Tavares de Quental, embora tenha protocolado pedido de prorrogação de prazo (peça 53) que foi atendido por esta Corte de Contas (peça 54) , não encaminhou qualquer documentação em resposta aos expedientes que lhe foram remetidos, restando, portanto, caracterizada sua revelia.
9.	A Auditora Federal de Controle Externo da Secex/TCE analisou as alegações de defesa apresentadas pelo Município de Condado/PE, na instrução que constitui a peça 59 destes autos, e, ao final, efetuou proposta de encaminhamento, que contou com a anuência do corpo diretivo daquela unidade técnica (peças 60 e 61) , no sentido de rejeitar a argumentação de defesa apresentada, e, diante da impossibilidade fática de avaliação da boa-fé do ente jurídico, fixar novo e improrrogável prazo para que a municipalidade recolhesse o débito pelo qual fora efetuada sua citação.
10.	O Ministério Público especializado, em parecer do Procurador Rodrigo Medeiros de Lima, anuiu ao encaminhamento sugerido pela Secex/TCE (peça 62) .
11.	Inicio o exame deste feito tecendo breves comentários sobre a quantificação do dano ao erário de que ora se cuida.
12.	 A Secex/TCE, na instrução da peça 59, destacou, a partir de elementos coligidos aos autos, que parte dos recursos do PSE e do PSB foi empregada no pagamento de despesas associadas a ações de outros programas (Programa Nacional de Inclusão de Jovens - Projovem e Programa Bolsa Família - PBF) , além de tais recursos terem sido empregados, indevidamente, em aquisições de equipamentos para oficinas do Centro de Referência de Assistência Social - CRAS, de material de expediente e de duas câmeras digitais para o gabinete do prefeito, havendo, ainda, realização de palestra de gestão pública para servidores municipais com utilização de verba que deveria ter sido aplicada restritamente em ações do PSE e do PSB . 
13.	Diante desse contexto, resta plenamente caracterizado o desvio de finalidade na utilização de parte dos recursos dos mencionados programas de proteção social em benefício do Município de Condado/PE.
14.	A tabela disposta na peça 59 (p. 11 e 12) relaciona todas essas despesas que beneficiaram exclusivamente o Município de Condado/PE, restando plenamente caracterizado o desvio de finalidade na utilização de parte dos recursos do PSE e do PSB.
15.	De forma acertada, a Secex/TCE imputou a outra parcela do débito ao Sr. José Edberto Tavares de Quental, citando-o por este montante, como descrito no subitem 7.3 supra.
16.	No que tange ao Município de Condado/PE, a Secex/TCE efetuou a citação individual do ente municipal, porquanto a jurisprudência desta Corte é no sentido de que, havendo benefício ao ente federado sem locupletamento do agente público, a responsabilização deve recair somente sobre a pessoa jurídica (Acórdão 181/2019-TCU-Primeira Câmara, relator ministro Benjamin Zymler; 4.727/2018 - Segunda Câmara, relator ministro José Múcio Monteiro; e 5.224/2015 - Segunda Câmara, de minha relatoria) .
17.	Feitas tais considerações, passo ao exame das alegações de defesa do Município de Condado/PE.
18.	Primeiramente, o ente federado argumenta estar com sérias dificuldades em obter documentos capazes de elidir as irregularidades apontadas, tendo em vista o longo decurso de tempo por se tratar da prestação de contas referente ao exercício de 2012.
19.	Prossegue a municipalidade asseverando que a responsabilidade pela prestação de contas dos recursos repassados pelo Fundo Nacional de Assistência Social - FNAS, nos exercícios de 2011 e 2012, na modalidade fundo a fundo, à conta dos Programas de Proteção Social Básica - PSB e Proteção Social Especial - PSE, recai exclusivamente no ex-gestor, Sr. José Edberto Tavares de Quental, já tendo aquele ente federado interposto ação civil pública contra o aludido responsável por atos de improbidade administrativa (processo 0800183-35.2021.4.05.8306, peça 57) .
20.	Por fim, o Município de Condado/PE aduz que "para se eximir da inadimplência causada irresponsavelmente por ex-gestor, é que foi editada a Instrução Normativa 2/1993, da Secretaria do Tesouro Nacional, Parecer CONED/STN  91/1993 e Decisão 255/1993 do TCU (peça 56, p. 1) .
21.	Consoante bem pontuado pela Secex/TCE, no exame levado a efeito nestes autos, o município não foi instado a apresentar contas da avença em escrutínio, mas sim a ressarcir recurso federal que teve destinação diversa da prevista e que implicou benefício indevido àquele ente. Com efeito, o município está sendo demandado, apenas e tão somente, a repor ao erário verba, como dito acima, da qual se beneficiou de forma indevida. 
22.	Ademais, a inclusão do Município de Condado/PE no polo passivo deste processo guarda alinhamento com o disposto nos arts. 1º, 2º e 3º da Decisão Normativa/TCU 57/2004:
"Art. 1º Nos processos de Tomadas de Contas Especiais relativos a transferências de recursos públicos federais aos Estados, ao Distrito Federal e aos Municípios, ou a entidades de sua administração, as unidades técnico-executivas competentes verificarão se existem indícios de que esses entes da federação se beneficiaram com a aplicação irregular dos recursos.
Art. 2º Configurada a hipótese de que trata o artigo anterior, a unidade técnico-executiva proporá que a citação seja feita também ao ente político envolvido, na pessoa do seu representante legal, solidariamente com o agente público responsável pela irregularidade.
Art. 3º Caso comprovado que o ente federado se beneficiou pela aplicação irregular dos recursos federais transferidos, o Tribunal, ao proferir o julgamento de mérito, condenará diretamente o Estado, o Distrito Federal ou o Município, ou a entidade de sua administração, ao pagamento do débito, podendo, ainda, condenar solidariamente o agente público responsável pela irregularidade e/ou cominar-lhe multa." (grifos acrescidos) 
23.	Dessarte, devem-se rejeitar as alegações de defesa do Município de Condado/PE e, diante da impossibilidade de avaliação de sua boa-fé, fixar, com base nos termos do art. 202, §§ 2º e 3º, do Regimento Interno/TCU, novo e improrrogável prazo para que recolha o débito apontado nestes autos, como alvitrado de forma unânime pela Secex/TCE e pelo MP/TCU.
24.	Quanto ao Sr. José Edberto Tavares de Quental, deixo para apreciar as contas do aludido responsável na oportunidade de decisão definitiva referente ao ente federado, devendo, todavia, ser dada ciência da deliberação a ser proferida ao ex-Prefeito.
	Ante o exposto, manifesto-me por que seja adotado o Acórdão que ora submeto a este Colegiado. 	
T.C.U., Sala das Sessões, em 14 de setembro de 2021.
MARCOS BEMQUERER COSTA
Relator